【裁判字號】    97,財管,15
【裁判日期】    970505
【裁判案由】    指定遺產管理人
【裁判全文】
臺灣高雄地方法院民事裁定              97年度財管字第15號
聲  請  人  高雄市稅捐稽徵處
法定代理人  乙○○
被繼承人    甲○
上列聲請人聲請指定被繼承人甲○之遺產管理人事件，本院裁定
如下：
    主  文
選任財政部國有財產局台灣南區辦事處為被繼承人甲○（男性，
民國前四十四年六月三日生，最後住所地：鳳山廳觀音半屏里右
沖庄土名右沖四百九拾番地）之遺產管理人。
程序費用新台幣壹仟元由被繼承人甲○之遺產負擔。
    理  由
一、聲請意旨係以：被繼承人甲○（男，民國前44年6 月3 日生
    ，最後住所地：鳳山廳觀音半屏里右沖庄土名右沖四百九拾
    番地）業於民國3 年1 月13日死亡。因被繼承人死亡後，其
    繼承人之有無不明；為處理相關稅捐事宜，聲請人依法聲請
    為被繼承人甲○選任遺產管理人等語。
二、按民法繼承編施行法第八條規定：繼承開始在民法繼承編施
    行前，被繼承人無直系血親卑親屬，依當時之法律亦無其他
    繼承人者，自施行之日起，依民法繼承編之規定定其繼承人
    ，既明定自施行之日起，依民法繼承編之規定定其繼承人，
    該所定之繼承人自應以民法繼承編施行之日生存者為必要（
    最高法院91年度台上字第863 號判例參照）。倘民法親屬繼
    承編修正公布施行前，繼承開始繼承人有無不明，而不能依
    民法第一千一百七十七條選定遺產管理人時，得依非訟事件
    法第七十八條第一項規定（按現行非訟事件法第145 條第1
    項），由利害關係人聲請法院指定遺產管理人（司法院（74
    ）廳民一字第666 號函參照）。又所謂繼承人之有無不明者
    ，係指被繼承人之直系血親卑親屬、配偶、父母、兄弟姊妹
    及祖父母無一人出現，然究竟有無尚在不明狀態之情形而言
    ，因此繼承人有無不明，應從廣義解釋，戶籍資料上無可知
    之繼承人，即可適用，非必在客觀上已確定絕無繼承人，始
    足當之（最高法院91年度台上字第863 號判例參照）。
三、民法繼承編施行法第一條前段規定：「繼承在民法繼承編施
    行前開始者，除本施行法有特別規定外，不適用民法繼承編
    之規定」，故在日據時期已開始之繼承事件，於臺灣光復後
    原則上仍應適用日據時期之繼承習慣，而依日據時期之臺灣
    繼承習慣，如被繼承人為戶主，其法定財產繼承人為其直系
    血親卑親屬之男子孫，且須為該戶主之家屬，女子孫及非家
    屬之男子孫均不得為戶主之法定繼承人（前司法行政部編印
    臺灣民事習慣調查報告，六十八年七月再版，第四九一頁參
    照），即被繼承人甲○之養女林氏市、林氏網依日據時期之
    臺灣繼承習慣不得為被繼承人甲○法定繼承人。惟民法第10
    76條之2 、第1138條第1 款規定養子女與養父母及其親屬間
    之關係，除法律另有規定外，與婚生子女同為養父母之直系
    血親卑親屬，對於養父母遺產為第一順位繼承人。查林氏市
    已於日據時代之民國9 年10月30日死亡，於我國民法施行於
    臺灣之日（34年10月25日）已不存在，被繼承人甲○戶內直
    系血親卑親屬之男子孫亦同，有聲請人提出之除戶戶籍謄本
    八份在卷可稽，依前揭最高法院判例意旨，被繼承人甲○戶
    內直系血親卑親屬之男子孫及養女林氏市既於我國民法施行
    於臺灣之日（34年10月25日）已不存在，自不具民法繼承編
    所規定繼承人之資格。加上被繼承人甲○另一養女林氏網，
    依戶籍資料無得繼承之人，有上開除戶戶籍謄本為證，依上
    揭最高法院判例意旨，自屬被繼承人甲○之繼承人有無不明
    。
四、經查，本件被繼承人之遺產管理人迄今尚未依法選定，聲請
    人係之債權人，當屬遺產之利害關係人，其向本院聲請選任
    遺產管理人，核屬有據，應予准許。又本件聲請人聲請選任
    國有財產局為遺產管理人，本院審酌：
  (一)本件被繼承人之繼承人等人均已拋棄繼承，前已述明，其亦
    無擔任遺產管理人之意願，亦有答覆書1 紙在卷可參。而財
    政部國有財產局基於業務執掌之優勢，對於訴訟雖非專業，
    惟其僅需配合法院發見實體之真實即可，並可詢問被繼承人
    之配偶、子女等親人提供資料，尚無不能盡其攻擊防禦能事
    之處。
  (二)財政部國有財產局為國家管理財產之機關，如本件遺產經清
    償債務後尚有剩餘，依民法第1185條規定，即屬國庫，則由
    其為遺產管理人，應屬適當，自不得在未經實際管理前，即
    以可能有負債超過或浪費時間、人力等事宜之預測，為拒絕
    擔任遺產管理人之論據，且財政部國有財產局係政府機關，
    與被繼承人間無利害關係，富有相當之專業能力足以勝任管
    理職務，顯較其他已無繼承意願而拋棄繼承之人為適當，況
    且遺產管理在性質上非僅為被繼承人消極管理其遺產而已，
    因該遺產已不屬繼承人所有，而國庫亦有取得財產利益之期
    待權，具有某種程度之公益性，若仍由無繼承意願之人為管
    理人，難免因而影響管理之積極作為，與遺產管理之本意不
    相符。
  (三)財政部國有財產局臺灣南區辦事處前曾來文主張：「本件有
    遺產債務大於遺產之虞，為避免本件管理費用無法由被繼承
    人遺產歸墊，導致利用全民資源負擔個人私務支出為由，認
    為不適宜擔任本件遺產管理人」云云，惟查：本院認為本件
    繼承權人均已拋棄繼承，且無意願管理本件遺產，實不宜擔
    任本件遺產管理人，本件除財政部國有財產局台灣南區辦事
    處外，並無其他單位或人員有足夠專業及能力擔任本件遺產
    管理人，即令本件管理費用終無法由遺產歸墊，亦應認係國
    有財產局於此種情況下所不得不為之行政服務，難謂利用全
    民資源處理私務，併此敘明。
  (四)至司法院74年10月15日（七四）院台廳一字第０五七八六號
    函，僅表明盡量不宜選任財政部國有財產局，而供法院斟酌
    ，並非為不得選任之依據，不得執為拒絕擔任之論據。
  (五)綜上，為利於管理及處理後續賸餘遺產問題，依職權選任財
    政部國有財產局台灣南區辦事處為被繼承人之遺產管理人。
五、依民法第1150條前段，裁定如主文。
中    華    民    國    97    年    5     月    5     日
                  家事法庭法  官  王俊隆
正本係照原本作成。
如對本裁定抗告須於裁定送達後10日內向本院提出抗告狀。
中    華    民    國    97    年    5     月    5     日
                          書記官  洪敏芳


司法院資訊處製作；財團法人民間司法改革基金會備份。
